【裁判字號】    99,交聲,143
【裁判日期】    990420
【裁判案由】    違反道路交通管理處罰條例聲明異議
【裁判全文】
臺灣基隆地方法院交通事件裁定         99年度交聲字第143號
移送機關即
原處分機關  交通部公路總局臺北區監理所基隆監理站
異  議  人
即受處分人  甲○○
上列異議人即受處分人因違反道路交通管理處罰條例事件，對交
通部公路總局臺北區監理所基隆監理站民國九十九年四月八日基
監字第裁四二－ＲＢ0000000號裁決聲明異議，本院裁定
如下：
    主  文
原處分撤銷。
甲○○汽車駕駛人，駕駛汽車經測試檢定酒精濃度超過規定標準
，壹年內不得考領普通重型機車駕駛執照，及應接受道路交通安
全講習。
    理  由
一、移送及原處分意旨略以：異議人即受處分人（下稱異議人）
    甲○○於民國九十八年十一月十六日二十三時二十五分許，
    駕駛車牌號碼ＧＱＰ－九六八號普通重型機車，行經基隆市
    ○○區○○路涵洞時，為基隆市警察局第三分局（下稱舉發
    機關）執勤警員測得其吐氣所含酒精濃度為每公升零點六四
    毫克，即以舉發機關基警交字第ＲＢ0000000號當場
    掣單舉發其有「汽車駕駛人酒精濃度超過規定標準（每公升
    零點五五毫克以上）」之違規行為。而因違反道路交通安全
    規則第一百十四條第二款及道路交通管理處罰條例第三十五
    條第一項第一款之規定，致須接受吊扣駕駛執照處分者，意
    謂其違規行為對道路交通秩序之維持及道路交通安全已生較
    大影響，故限制其繼續駕車行駛道路之權利，係駕駛行為之
    限制，乃上開規定所謂「吊扣駕駛執照」應解釋為「吊扣駕
    駛人酒後違規駕駛時，駕駛該違規車輛所憑之駕駛執照」，
    始符上開規定及道路交通安全規則第五十三條、第六十一條
    第一項、道路交通管理處罰條例第六十八條規定之意旨。至
    汽車駕駛人僅領有汽車駕駛執照，而未領有重型機車駕駛執
    照，卻於酒後駕駛重型機車時，因其係以汽車駕駛執照作違
    規使用，亦應吊扣其汽車駕駛執照。是本件異議人上開違規
    ，嗣經移送機關即原處分機關（下稱移送機關）依道路交通
    管理處罰條例第三十五條第一項第一款及第二十四條第一項
    第二款等規定，以基監字第裁四二－ＲＢ0000000號
    裁處吊扣異議人駕駛執照十二個月，並應接受道路交通安全
    講習，依法應無不合等語。
二、聲明異議意旨略以：異議人於上開時地酒後駕駛重型機車是
    不對的，但異議人以駕駛聯結車為業，一旦吊扣異議人之聯
    結車職業駕駛執照，異議人全家即失經濟來源，爰聲明異議
    等語。
三、按汽車駕駛執照為駕駛汽車之許可憑證，由駕駛人向公路監
    理機關申請登記，考驗及格後發給之。汽車駕駛人經考驗及
    格，未領取駕駛執照前，不得駕駛汽車，道路交通安全規則
    第五十條第一項定有明文。而依道路交通安全規則第五十三
    條、第六十一條及第六十一條之一之規定，我國汽車駕駛執
    照，係先分為汽車駕駛執照及機器腳踏車駕駛執照二類；再
    依汽車及機器腳踏車之類別，分為小型車、大貨車、大客車
    、聯結車之各級汽車駕駛執照，及小型輕型機器腳踏車、普
    通輕型機器腳踏車、重型機器腳踏車、普通重型機器腳踏車
    、大型重型機器腳踏車之各級機器腳踏車駕駛執照；而汽車
    駕駛執照再區分為普通及職業駕駛執照。上開汽車駕駛執照
    及機器腳踏車駕駛執照間，除持有各級汽車駕駛執照均可騎
    駛輕型機器腳踏車外，該二類駕駛執照不可流用，否則即屬
    無照駕駛，應依道路交通管理處罰條例第二十一條第一項第
    一、二、九款、第二十一條之一第一項第二款及第二十二條
    第一項第四款等規定處罰，合先敘明。
四、又按汽車駕駛人飲用酒類或其他類似物後其吐氣所含酒精濃
    度超過每公升零點二五毫克或血液中酒精濃度超過百分之零
    點零五以上者，不得駕車；汽車駕駛人，駕駛汽車經測試檢
    定酒精濃度超過規定標準者，處新臺幣（下同）一萬五千元
    以上六萬元以下罰鍰，並當場移置保管該汽車及吊扣其駕駛
    執照一年；汽車駕駛人有上開情形者，應接受道路交通安全
    講習；汽車駕駛人違反道路交通管理處罰條例規定，應受吊
    扣駕駛執照處分，於汽車駕駛人係無駕駛執照駕車者，在所
    規定最長吊扣期間內，不得考領駕駛執照；汽車駕駛人領有
    聯結車、大客車、大貨車或小型車駕駛執照，駕駛重型機器
    腳踏車者，處一千八百元以上三千六百元以下罰鍰，並禁止
    其駕駛，道路交通安全規則第一百十四條第二款、道路交通
    管理處罰條例第三十五條第一項第一款、第二十四條第一項
    第二款、第六十七條第六項及第二十二條第一項第四款分別
    定有明文。查：
  (一)本件異議人於上開時、地，酒後騎駛前揭車號之普通重型機
    車，經舉發機關警員測得其吐氣所含酒精濃度達每公升零點
    六四毫克，而依道路交通管理處罰條例第三十五條第一項第
    一款之規定，以前揭字號當場掣單舉發其有「汽車駕駛人酒
    精濃度超過規定標準」之違規行為等節，有卷附該舉發違反
    道路交通管理事件通知單影本及公路監理電子閘門車號查詢
    重型機車車籍資料可參；異議人嗣經移送機關於九十九年四
    月八日以上開字號裁處吊扣駕駛執照十二個月，及應接受道
    路交通安全講習等情，亦有該裁決書正本附卷可憑；且均為
    異議人所不爭執，俱堪認定。
  (二)根據異議人之汽、機車駕駛執照基本資料顯示：異議人雖於
    八十八年十月十六日領得小型車普通駕駛執照，於九十二年
    五月二十日領得大客車普通駕駛執照，九十二年九月一日領
    得大客車職業駕駛執照，再於九十三年五月十日領得聯結車
    職業駕駛執照，卻未曾考領普通重型機車駕駛執照。可知異
    議人上開酒後騎駛普通重型機車之行為，已同時構成道路交
    通管理處罰條例第三十五條第一項第一款及第二十二條第一
    項第四款之違規。然異議人既以單一騎車行為同時構成上述
    二項交通違規，依行政罰法第二十四條第一項前段「一行為
    違反數個行政法上義務規定而應處罰鍰者，依法定罰鍰額最
    高之規定裁處。」之規定，自應僅依法定罰鍰額較高之道路
    交通管理處罰條例第三十五條第一項第一款之規定裁處即可
    ，而無需再論究同條例第二十二條第一項第四款之違規。
  (三)再按道路交通管理處罰條例第六十八條於九十四年十二月十
    四日修正公布，並於九十五年三月一日施行，修正前係規定
    「汽車駕駛人，因違反本條例及道路交通安全規則之規定，
    受吊扣或吊銷駕駛執照處分時，吊扣或吊銷其持有各級車類
    之駕駛執照。」修正後則規定「汽車駕駛人，因違反本條例
    及道路交通安全規則之規定，受吊銷駕駛執照處分時，吊銷
    其持有各級車類之駕駛執照。」查該條文修正前，原提案修
    正之法文為「汽、機車駕駛人，因違反本條例及道路交通安
    全規則之規定，受吊扣或吊銷駕駛執照處分時，吊扣或吊銷
    其違法或違規當時所駕駛車輛之駕駛執照。」修正理由略謂
    「原條文將違法或違規駕駛人所持有各級車類之駕駛執照一
    併吊扣或吊銷，失之過酷，影響人民工作及生活甚鉅，爰修
    正之」等語，可見其立法意旨在於該等違規行為對道路交通
    秩序之維持及道路交通安全已生較大影響，故規定吊扣或吊
    銷其持有各級車類之駕駛執照，以限制其繼續駕車行駛道路
    之權利，係屬駕駛行為之限制，並不因所持駕駛執照種類不
    同而有所差異。然最後通過之修正條文，係將道路交通管理
    處罰條例第六十八條原有條文中之【吊扣或】刪除，有立法
    院交通委員會九十四年十月五日台立交字第○九四二四○○
    一五三號函附道路交通管理處罰條例第六十八條審查報告可
    參。則參照上開立法理由及立法經過，修正後之現行規定，
    受【吊銷駕駛執照】處分者，仍維持吊銷其持有各級車類之
    駕駛執照，至受【吊扣駕駛執照】處分者，則僅吊扣其違法
    或違規當時所駕駛車輛之駕駛執照，而非得吊扣其持有其餘
    各級車類之駕駛執照至明。再酒醉駕車行為均製造法所不容
    許之風險，以風險製造立場觀之，並不因駕駛車輛種類不同
    ，而有所差別；但從風險實現觀點而言，酒醉駕駛車類不同
    ，其對於交通安全衍生之實害結果也有所差異，如駕駛人駕
    駛低一級車類違反本條例規定時，不論其所造成實害結果，
    而一律吊扣駕駛人所持有各級車類駕駛執照，亦有違反相同
    事件相同處理，不同事件不同處理之平等原則（臺灣高等法
    院暨所屬法院九十七年法律座談會刑事類提案第四十號問題
    研討結果及審查意見參照）。而異議人上開違規行為既係發
    生於九十八年十一月十六日，依前揭道路交通管理處罰條例
    第六十八條規定意旨及修法過程之說明，自不得吊扣其所持
    有與本件酒後騎駛普通重型機車而經測試檢定酒精濃度超過
    規定標準之違規事實無關之汽車駕駛執照。移送機關未參酌
    前揭規定旨趣及修法過程，猶執立法者所不採之意見，資為
    本件裁罰依據，殊非可採。
  (四)惟異議人並未持有普通重型機車駕駛執照，已如前述，故本
    件無從根據道路交通管理處罰條例第三十五條第一項第一款
    規定對異議人為吊扣普通重型機車駕駛執照之處分。然參前
    揭道路交通管理處罰條例第六十七條第六項之規定，駕駛普
    通重型機車經測試檢定酒精濃度超過規定標準，而依道路交
    通管理處罰條例之規定，應受吊扣普通重型機車駕駛執照處
    分，於汽車駕駛人係無普通重型機車駕駛執照者，即應於上
    開吊扣駕駛執照規定之最長吊扣期間內，禁止其考領普通重
    型機車駕駛執照。本件移送機關於職務上既明知異議人並未
    領有普通重型機車駕駛執照，即應依道路交通管理處罰條例
    第六十七條第六項規定，對異議人裁決在同條例第三十五條
    第一項第一款所規定最長吊扣期間即一年內，不得考領普通
    重型機車駕照之處分。移送機關竟對異議人裁決吊扣駕駛執
    照之處分，於法即有違誤。
  (五)末按本件異議人酒後駕車乃單一違規行為，罰鍰、吊扣駕駛
    執照與道路交通安全講習之處分無從區分，是異議人雖未就
    吊扣駕駛執照部分以外之處分聲明異議，惟依道路交通管理
    處罰條例第八十九條規定，法院處理交通事件，準用刑事訴
    訟法第三百四十八條之規定，是原處分除吊扣駕駛執照外，
    其餘部分亦均為本件聲明異議效力所及（臺灣高等法院暨所
    屬法院九十八年法律座談會刑事類提案第二十三號問題〈一
    〉研討結果及審查意見參照）。有關本件原處分道路交通安
    全講習部分，經本院揆諸前揭道路交通管理處罰條例第二十
    四條第一項第二款之規定，並無違誤。至道路交通管理處罰
    條例第三十五條第一項第一款固尚規定有罰鍰之處分，惟按
    一行為同時觸犯刑事法律及違反行政法上義務規定者，依刑
    事法律處罰之。但其行為應處以其他種類行政罰或得沒入之
    物而未經法院宣告沒收者，亦得裁處之。前項行為如經不起
    訴處分或為無罪、免訴、不受理、不付審理之裁判確定者，
    得依違反行政法上義務規定裁處之，行政罰法第二十六條亦
    有明定，此即所謂一事不二罰原則，探究其立法目的，無非
    以一行為同時觸犯刑事法律及違反行政法上義務規定時，由
    於刑罰與行政罰同屬不法行為之制裁，而刑罰懲罰作用較強
    ，依刑事法律處罰即足資警惕，而無再處以行政罰之必要，
    但刑罰以外之沒入或其他種類行政罰，因兼具維護公共秩序
    作用，為達行政目的，行政機關仍得併予裁處，故汽車駕駛
    人酒後駕車，如同時觸犯刑法第一百八十五條之三之公共危
    險罪者，道路交通主管機關除依上開行政罰法第二十六條第
    一項但書規定，處以其他種類行政罰外，關於罰鍰部分，應
    依行政罰法第二十六條第一項本文、道路交通管理處罰條例
    第十條等規定移送該管地方法院檢察署處理，其後非有行政
    罰法第二十六條第二項所定事由，不得裁處行為人罰鍰。而
    本件異議人上開酒後騎駛機車之行為，業經臺灣基隆地方法
    院檢察署檢察官以其涉犯刑法第一百八十五條之三之不能安
    全駕駛動力交通工具而駕駛之罪嫌聲請本院以簡易判決處刑
    ，再經本院依上開刑法規定，於九十九年三月十五日以九十
    九年度基交簡字第三三號判處異議人拘役三十日，如易科罰
    金，以一千元折算一日確定，異議人並於同年四月八日易科
    罰金執行完畢，此有本院刑事判決書及臺灣高等法院被告前
    案紀錄表附卷可參。揆諸前開說明，道路交通主管機關自不
    得就異議人本件違規行為再裁處罰鍰，或因所易科之罰金與
    原應裁處罰鍰有金額落差，再依道路交通管理處罰條例第三
    十五條第八項之規定裁決繳納（臺灣高等法院暨所屬法院九
    十七年法律座談會刑事類提案第三十九號問題、九十八年法
    律座談會刑事類提案第二十四號問題研討結果及審查意見參
    照）。是本件移送機關未併予裁決罰鍰處分，亦無違誤。
五、綜上，異議人於前揭時、地騎駛普通重型機車，經測試檢定
    酒精濃度超過規定標準之違規事證明確，移送機關依道路交
    通管理處罰條例第二十四條第一項第二款之規定處分其應接
    受道路交通安全講習部分，於法有據；至裁處吊扣異議人駕
    駛執照十二個月部分，則難認適法。從而，本件聲明異議為
    有理由，應由本院將原處分全部撤銷，依法自為如主文第二
    項所示之裁罰（臺灣高等法院暨所屬法院九十八年法律座談
    會刑事類提案第二十三號問題〈二〉研討結果及審查意見參
    照），以期適法。
據上論斷，應依道路交通管理處罰條例第八十七條第二項，道路
交通案件處理辦法第二十條本文，裁定如主文。
中    華    民    國    99    年    4     月    20    日
                  交通法庭法  官  陳賢德
以上正本證明與原本無異。
對於本件裁定如有不服，應於收受送達後5日內，向本院提出抗
告書狀，敘述抗告之理由，抗告於臺灣高等法院。
中    華    民    國    99    年    4     月    23    日
                          書記官  王靜敏

司法院資訊處製作；財團法人民間司法改革基金會備份。
